【裁判字號】    98,交聲,88
【裁判日期】    980506
【裁判案由】    違反道路交通管理處罰條例聲明異議
【裁判全文】
臺灣苗栗地方法院交通事件裁定          98年度交聲字第88號
原處分機關  交通部公路總局新竹區監理所苗栗監理站
異  議  人
即受處分人  甲○○
                    國民身分證.
上列異議人即受處分人因違反道路交通管理處罰條例案件，對於
交通部公部總局新竹區監理所苗栗監理站於民國98年3 月27日所
為之竹監苗字第裁54-F00000000號處分（原舉發案號：苗栗縣警
察局苗縣警交字第F00000000 號），聲明異議，本院裁定如下：
    主  文
原處分關於罰鍰新臺幣肆萬伍仟元部分撤銷。
    理  由
一、原處分機關略以：異議人即受處分人甲○○於民國98年2 月
    18日0 時39分許，騎乘車牌號碼SCL-168 號輕型機車，行經
    苗栗縣苗栗市○○街、華民街口時，經苗栗縣警察局苗栗分
    局北苗派出所警員舉發「1.酒後駕車，經酒精值達0.68MG/L
    ，逾標準值0.43MG/L、2.未戴安全帽」違規，異議人涉及公
    共危險罪部分，業經臺灣苗栗地方法院檢察署檢察官為緩起
    訴處分確定，爰依道路交通管理處罰條例第35條第1 項第1
    款（漏載第24條第1 項第2 款）、第31條第6 項暨違反道路
    交通管理事件統一裁罰標準及處理細則第41條規定，於98年
    3 月27日裁處異議人罰鍰新臺幣（下同）45,000元、500 元
    ，共45,500元整，吊扣駕駛執照12個月，施以道安講習（未
    戴安全帽、吊扣駕駛執照、施以道安講習部分均未聲明異議
    ），原處分並無不法等語。
二、異議人聲明異議意旨略以：異議人酒後駕車違反公共危險罪
    ，業經臺灣苗栗地方法院檢察署檢察官為緩起訴處分，並已
    繳納新臺幣3萬元在案。而監理機關另要向異議人處罰行政
    罰鍰45,000元，有違一事不二罰之原則，請求撤銷云云。
三、按汽車駕駛人飲用酒類後，其吐氣所含酒精濃度超過每公升
    0.25毫克以上者，不得駕車；又汽車駕駛人，駕駛汽車經測
    試檢定，有酒精濃度超過規定標準者，處1 萬5 千元以上6
    萬元以下罰鍰，當場移置保管其車輛及吊扣其駕駛執照1 年
    ，並應接受道路交通安全講習，道路交通安全規則第114 條
    第2 款及道路交通管理處罰條例第35條第1 項第1 款、第24
    條第1 項第2 款分別定有明文。
四、經查：
（一）異議人於98年2 月18日0 時39分許，騎乘車牌號碼SCL-16
      8 號輕型機車，行經苗栗縣苗栗市○○街、華民路口處時
      ，因未戴安全帽之違規，經苗栗縣警察局苗栗分局北苗派
      出所警員攔查，並測得其呼氣之酒精濃度高達每公升0.68
      毫克，已逾不得駕駛車輛之濃度標準之事實，為異議人所
      不爭；又異議人因公共危險案件，經臺灣苗栗地方法院檢
      察署檢察官於98年3 月9 日以98年度偵字第1274號為緩起
      訴處分，諭知緩起訴期間1 年，並應向指定之公益團體臺
      灣更生保護會苗栗分會支付新臺幣3 萬元，於緩起訴處分
      確定之日起8 個月內，參與1 場由臺灣苗栗地方法院檢察
      署觀護人室舉辦之酒醉駕車團體諮商輔導。於緩起訴期間
      內不得再有酒醉駕車之行為。緩起訴處分於98年4 月3 日
      經臺灣高等法院臺中分院檢察署以98年度上職議字第2006
      號處分駁回再議而確定在案，故緩起訴期間自98年4 月3
      日起至99年4 月2 日止等事實，有舉發違反道路交通管理
      事件通知單、裁決書、前開臺灣苗栗地方法院檢察署緩起
      訴處分書、臺灣高等法院臺中分院檢察署處分書等各1 份
      附卷可憑，應堪認定。
（二）按94年2 月5 日公布，95年2 月5 日施行之行政罰法第26
      條規定：「一行為同時觸犯刑事法律及違反行政法上義務
      規定者，依刑事法律處罰之。但其行為應處以其他種類行
      政罰或得沒入之物而未經法院宣告沒收者，亦得裁處之。
      前項行為如經不起訴處分或為無罪、免訴、不受理、不付
      審理之裁判確定者，得依違反行政法上義務規定裁處之。
      」即所謂一事不二罰原則，探究其立法目的，無非以一行
      為同時觸犯刑事法律及違反行政法上義務規定時，由於刑
      罰與行政罰同屬不法行為之制裁，而刑罰之懲罰作用較強
      ，依刑事法律處罰即足資警惕，實無一事二罰再處行政罰
      之必要，但罰鍰以外之沒入或其他種類行政罰，因兼具維
      護公共秩序之作用，為達行政目的，行政機關仍得併予裁
      處。故汽車駕駛人酒後駕車時，如同時觸犯刑法第185 條
      之3 之公共危險罪者，道路交通主管機關除依上開行政罰
      法第26條第1 項但書規定，處以其他種類行政罰外，關於
      行政罰鍰部分，即應依行政罰法第26條、道路交通管理處
      罰條例第10條等規定移送地方法院檢察署處理，其後非有
      行政罰法第26條第2 項所定不起訴等事由，不得裁處行為
      人罰鍰。而上開行政罰法第26條第2 項雖以應受行政罰之
      行為如經不起訴處分或為無罪、免訴、不受理、不付審理
      之裁判確定者，始得另為裁決處罰，未明文包括緩起訴處
      分在內，但考其緩起訴處分之性質，實屬於附條件之便宜
      不起訴處分，而於緩起訴之條件成就後，始發生如同確定
      不起訴處分之禁止再訴效力，故於緩起訴之猶豫期間屆滿
      ，復未經撤銷緩起訴時，緩起訴即發生如同確定之不起訴
      處分之效力，此時，行為人即已終局的不受刑事法之訴追
      ，該緩起訴處分即具實質之禁止再訴之確定力，原處分機
      關於此時再為裁決，行為人無同時遭到行政處罰及刑事訴
      追之危險，因此，解釋上行政罰法第26條第2 項之規定應
      包括條件成就之緩起訴處分之情形在內，因此酒後駕車同
      時觸犯公共危險犯行，行為人雖經緩起訴處分，然於緩起
      訴處分條件成就前，行為人隨時有受撤銷緩起訴再受刑事
      追訴之風險，行政機關自不得就同一事由裁處行為人罰鍰
      處分，以免行為人受有一事二罰之危險。至緩起訴處分確
      定，僅係指檢察官為緩起訴處分後，告訴人未聲請再議，
      或聲請再議後，經上級法院檢察署檢察長駁回再議者，與
      確定之不起訴處分產生禁止再訴之效力有間（96年11月28
      日臺灣高等法院暨所屬法院96年法律座談會審查意見亦同
      此見解）。本件異議人依前開緩起訴處分所定緩起訴期間
      為1 年，應自緩起訴處分確定日即98年4 月3 日起算，迄
      至99年4 月2 日始屆滿，故於此期間內，異議人仍有因刑
      事訴訟法第253 條之3 第1 項各款規定，經檢察官撤銷緩
      起訴處分繼續偵查或起訴，而受刑事處罰之可能，此時行
      政機關若逕處以行政裁罰，毋寧將使異議人有可能同時遭
      受行政處罰之罰鍰處分及刑事處罰中罰金刑或易科罰金之
      刑罰，顯違行政罰法所接櫫「一事不二罰」之精神。因此
      ，由行政罰法第26條第2 項規定之立法意旨觀察，在一行
      為同時觸犯刑事法律及違反行政法上義務規定，而行為人
      已據檢察官為緩起訴處分之情形，應待緩起訴處分期間屆
      滿且未經撤銷，始生該法條所指「不起訴處分確定」之法
      律效果，此時行政機關始得另依違反行政法上義務規定，
      逕為行政裁罰。從而，本案異議人之緩起訴處分期間既迄
      99年4 月2 日始屆滿，於此之前，刑事追訴程序尚未終局
      終結確定，則原處分於98年3 月27日就酒後駕車部分裁處
      異議人罰鍰45,000元，即與行政罰法第26條第1 項前段、
      第2 項之規定有違，難認妥適。
（三）至原處分機關雖預先於違反道路交通管理事件裁決書處罰
      主文中記載「罰鍰部分俟緩起訴期滿後，15日內持緩起訴
      處分書至本站辦理後續事宜」及於簡要理由欄二記載「罰
      鍰不繳納者，依法移送強制執行」等語，亦即對異議人而
      言仍需先行繳納罰鍰，此與上開行政罰法規定之立法意旨
      相悖。再按「違反道路交通管理事件裁決書處罰主文欄，
      應依基準表記明處罰種類，並依下列規定填註：一罰鍰金
      額應以中文大寫記載；前項裁決書內容有增、刪、塗改之
      部分應加蓋處罰機關校正章戳。」違反道路交通管理事件
      統一裁罰基準及處理細則第43條第2 項第1 款及第3 項定
      有明文，又依行政程序法第5 條規定：「行政行為之內容
      應明確。」及行政程序法第96條第1 項第2 款規定：「行
      政處分以書面為之者，應記載下列事項：二、主旨、事實
      、理由及其法令依據。」參之，行政程序法第5 條之明確
      性原則，亦包含行政處分之明確，且行政處分應記載主文
      、理由及法令依據，亦為現代法治國家行政程序之基本要
      求。是原處分機關於本件裁決書主文中就此一裁處罰鍰部
      分諭知「罰鍰俟緩起訴期滿後，15日內持緩起訴處分書至
      本站辦理後續裁處事宜」，顯然有違行政處分之明確性原
      則，無法使異議人清楚得知其將被處以如何之罰鍰金額，
      故原處分機關就此罰鍰部分行使裁量權已違反行政法上一
      般之法律原則，即明確性原則，其已然構成裁量之濫用，
      屬於裁量瑕疵。
（四）原處分另關於吊扣駕駛執照12個月，施以道安講習部分，
      則係預防將來再犯危險之管制罰，而有別於前揭針對已發
      生違規事實科處罰鍰之行政秩序罰，屬行政罰法第26條第
      1 項但書所稱之「其他種類行政罰」。本件異議人確有酒
      後駕車，經測試檢定酒精濃度超過標準之情，為異議人所
      是認，並有原舉發機關之舉發通知單在卷可佐。異議人因
      本案另涉犯刑法第185 條之3 酒醉駕車之公共危險罪，並
      經臺灣苗栗地方法院檢察署檢察官以98年度偵字第1274號
      為緩起訴處分，此有緩起訴處分書在卷可參，其違規事實
      堪以認定。是就此違反行政秩序規定之部分，依前揭規定
      ，原處分機關自不得就該同一違規事實再處以「罰鍰」，
      然仍應科處罰鍰以外之行政罰（即吊扣駕駛執照12個月，
      施以道安講習）。從而，原處分機關依道路交通管理處罰
      條例第35條第1 項第1 款（漏載第24條第1 項第2 款）規
      定，吊扣其駕駛執照12個月以及施以道安講習處分，自無
      不合。
五、綜合上述，原處分裁處罰鍰45,000元部分，與行政罰法第26
    條第1 項前段、第2 項規定不符，應予撤銷，此部分俟上開
    緩起訴處分期間屆滿而異議人確定不受刑事追訴、處罰後，
    再由行政機關另為適法之處分，本院不自為裁定；此外，異
    議人僅就罰鍰部分之處分聲明異議，故就同裁決內之未戴安
    全帽及吊扣駕駛執照12個月、施以道安講習部分，既不在聲
    明異議之範圍內，本院自不予審究，附此說明。
六、據上論斷，應依道路交通管理處罰條例第87條第2 項，道路
    交通案件處理辦法第20條前段，裁定如主文。
中    華    民    國    98    年    5     月    6     日
                    交通法庭  法  官  林 卉 聆
上正本證明與原本無異。
如不服本裁定應於送達後5 日內向本院提出抗告狀。
                              書記官  楊 慧 萍
中    華    民    國    98    年    5     月    6     日


司法院資訊處製作；財團法人民間司法改革基金會備份。
